臺灣士林地方法院民事裁定
111年度破字第10號
聲  請  人  蔡俊魁  
上列聲請人聲請破產宣告事件，本院裁定如下：
    主  文
聲請駁回。
聲請程序費用新臺幣伍仟元由聲請人負擔。
    理  由
一、聲請意旨略以：伊曾擔任訴外人啟赫營造股份有限公司（下
    稱啟赫公司）之連帶債務人，啟赫公司因財物周轉不靈業經
    臺灣臺北地方法院宣告破產，伊因此所負債務高達新臺幣（
    下同）19億6,373元萬3,367元，而伊名下所有如附表二所示
    之財產總價值為1億4,170萬9,508元，財產雖不足清償債務
    ，但仍足敷構成破產財團，而有宣告破產之必要。爰依破產
    法第57條之規定，聲請宣告破產等語。
二、按債務人不能清償債務者，依本法所規定和解或破產程序，
    清理其債務。破產，對債務人不能清償債務者宣告之。破產
    宣告時屬於破產人之一切財產，及將來行使之財產請求權，
    破產宣告後，破產終結前，破產人所取得之財產，為破產財
    團。破產法第1條第1項、第57條、第82條第1項分別定有明
    文。另按破產宣告後，如破產財團之財產不敷清償財團費用
    及財團債務時，法院因破產管理人之聲請，應以裁定宣告破
    產終止。同法第148條定有明文。依該規定之旨趣，除債務
    人之財產不敷清償破產財團之費用及財團之債務外，尚難認
    無宣告破產之實益。是以法院就破產之聲請，應依職權為必
    要之調查，倘債務人確係毫無財產可構成破產財團，或債務
    人之財產不敷清償破產財團之費用及財團之債務，無從依破
    產程序清理其債務時，始得以無宣告破產之實益，裁定駁回
    聲請，尚非以破產債權是否得受清償而定（司法院院字第15
    05號解釋、最高法院86年度台抗字第479號裁定參照）。
三、經查：
　㈠就聲請人之債務部分：
　  ⒈聲請人主張其對如附表一編號4-1、4-2、4-3、18「債權人
      」欄之人負有如「聲請人陳報債權額（新臺幣/元）」欄
      所示之債務，有各編號「債權證明文件/執行名義」欄所
      載之證據可佐（出處見「本院卷頁」欄所載），聲請人此
      部分主張，堪以信實。
　  ⒉聲請人雖陳報其對如附表一編號1、2、3、5-1、5-2、5-3
      、6-1、6-2、7、8、9、10-1、10-2、10-3、10-4、10-5
      、11-1、11-2、11-3、12-1、12-2、13-1、13-2、14-1、
      14-2、16、17、19-1、19-2、19-3、23「債權人」欄之人
      負有如「聲請人陳報債權額（新臺幣/元）」欄所示之債
      務，惟經本院函詢上開欄位所示之債權人後，債權人陳報
      聲請人目前積欠分別如上開編號「債權人陳報債權額（新
      臺幣/元）」欄所示之債務，並檢具「債權證明文件/執行
      名義」欄所載之證據可稽（出處見「本院卷頁」欄所載）
      ，是聲請人積欠上開債權人之債務，應以「債權人陳報債
      權額（新臺幣/元）」欄所示之債務為準。
　　⒊聲請人固積欠上開附表一編號5-1、5-2、5-3、14-1、14-2
      、15、20、21、22債權人如「債權人陳報債權額（新臺幣
      /元）」欄所示之債務。惟按對於破產人之債權，在破產
      宣告前成立者，為破產債權，但有別除權者，不在此限；
      在破產宣告前，對於債務人之財產有質權、抵押權或留置
      權者，就其財產有別除權；有別除權之債權人，不依破產
      程序而行使其權利；有別除權之債權人，得以行使別除權
      後未能受清償之債權，為破產債權而行使權利，破產法第
      98條、第108條、第109條分別定有明文。查：
　　　⑴附表一編號5-1、5-2、5-3債權人合作金庫資產管理股份
        有限公司（下稱合庫公司）對聲請人之債權3億5,247萬
        5,668元，業經聲請人就其所有如附表二編號4至21、27
        「財產項目」欄所示之不動產，設定如「設定抵押權次
        序及擔保債權額」欄所示之最高限額抵押權，有土地及
        建物登記謄本為證（見本院卷一第292-354頁），共同
        擔保之債權總額為9,540萬元（計算式：2,940萬元＋3,1
        80萬元＋3,420萬元＝9,540萬元），又上開抵押物價值分
        別如同表「價值或金額（新臺幣/元）」欄所示，合計
        為8,387萬1,688元（計算式：29,241,688＋29,240,000＋
        25,390,000＝83,871,688），有本院109年度司執助字第
        593號清償票款強制執行事件第二次拍賣公告、司法院
        法拍屋查詢系統拍定價格表可稽（見本院卷一第218-23
        7頁），經合庫公司行使抵押權並強制執行後，預計可
        受償8,387萬1,688元，依前開破產法第109條規定，此
        部分無庸計入破產債權，至未獲清償之別除權1,152萬8
        ,312元（計算式：95,400,000－83,871,688＝11,528,312
        ），則應列入破產債權，與普通債權2億5,707萬5,668
        元（計算式：全部債權3億5,247萬5,668元－抵押權擔保
        債權額9,540萬元＝2億5,707萬5,668元）併計破產債權
        總額為2億6,860萬3,980元（計算式：2億5,707萬5,668
        元＋1,152萬8,312元＝2億6,860萬3,980元）。
　　  ⑵附表一編號13-1、13-2債權人臺灣土地銀行股份有限公
        司（下稱土地銀行）對聲請人之債權1,187萬7,295元，
        業經聲請人就其所有如附表二編號1-1、1-2「財產項目
        」欄所示之不動產，設定如「設定抵押權次序及擔保債
        權額」欄所示之最高限額抵押權，有土地及建物登記謄
        本為證（見本院卷一第258-266頁），擔保之債權總額
        為1,248萬元，又上開抵押物價值如「價值或金額（新
        臺幣/元）」欄所示，有本院109年度司執助字第593號
        清償票款強制執行事件第二次拍賣公告、司法院法拍屋
        查詢系統拍定價格表可稽（見本院卷一第218-237頁）
        ，經土地銀行行使抵押權並強制執行後，預計可足額受
        償1,118萬7,295元，依前開破產法第109條規定，毋庸
        計入破產債權。
　　　⑶附表一編號14-1、14-2債權人國泰世華商業銀行股份有
        限公司（下稱國泰世華銀行）對聲請人之債權2,286萬9
        ,860元，業經聲請人就其所有如附表二編號2-1、2-2「
        財產項目」欄所示之不動產，設定如「設定抵押權次序
        及擔保債權額」欄所示之最高限額抵押權，有土地及建
        物登記謄本為證（見本院卷一第268-276頁），擔保之
        債權總額為2,880萬元，又上開抵押物價值如「價值或
        金額（新臺幣/元）」欄所示，有本院109年度司執助字
        第593號清償票款強制執行事件第二次拍賣公告、司法
        院法拍屋查詢系統拍定價格表可稽（見本院卷一第218-
        237頁），經國泰世華銀行行使抵押權並強制執行後，
        預計可足額受償2,286萬9,860元，依前開破產法第109
        條規定，毋庸計入破產債權。
　　　⑷附表一編號15債權人鄭緯澤對聲請人之債權，業經聲請
        人就其所有如附表二編號1-1、1-2、3-1、3-2「財產項
        目」欄所示之不動產，設定如「設定抵押權次序及擔保
        債權額」欄所示之最高限額抵押權，有土地及建物登記
        謄本為證（見本院卷一第258-266頁、第498-510頁），
        擔保之債權額各為1,000萬元，又上開抵押物價值分別
        如「價值或金額（新臺幣/元）」欄所示，有本院109年
        度司執助字第593號清償票款強制執行事件第二、三次
        拍賣公告及標別10不動產拍賣程序終結函、司法院法拍
        屋查詢系統拍定價格表可稽（見本院卷一第218-247頁
        、卷三第138-139頁），其中附表編號二編號3-1、3-2
        所示抵押物，經特別拍賣程序未拍定而終結拍賣程序，
        致其債權迄未受償，此部分別除權1,000萬元，應列入
        破產債權，而編號1-1、1-2所示抵押物經次序1抵押權
        人土地銀行實行抵押權並強制執行後，預估剩餘價值為
        205萬2,705元（計算式：該抵押物總價值1,324萬元-土
        地銀行債權額1,118萬7,295元＝205萬2,705元），鄭緯
        澤預估可受償205萬2,705元，依前開破產法第109條規
        定，毋庸計入破產債權，至未獲清償之別除權794萬7,2
        95元（計算式：1,000萬元－205萬2,705元＝794萬7,295
        元），則應列入破產債權，與其餘未受償別除權1,000
        萬元及普通債權4,000萬元（計算式：全部債權6,000萬
        元－抵押權擔保債權額1,000萬元－抵押權擔保債權額1,0
        00萬元＝4,000萬元）併計破產債權總額為5,794萬7,295
        元（計算式：4,000萬元＋1,000萬元＋794萬7,295元＝5,7
        94元萬7,295元）。
　　　⑸附表一編號20債權人家榆企業股份有限公司（下稱家榆
        公司）對聲請人之債權500萬元，業經聲請人就其所有
        如附表二編號3-1、3-2「財產項目」欄所示之不動產，
        設定如「設定抵押權次序及擔保債權額」欄所示之最高
        限額抵押權，有土地及建物登記謄本為證（見本院卷一
        第498-510頁），擔保之債權總額為720萬元，又上開抵
        押物價值如「價值或金額（新臺幣/元）」欄所示，有
        本院109年度司執助字第593號清償票款強制執行事件第
        三次拍賣公告及標別10不動產拍賣程序終結函可稽（見
        本院卷一第238-247頁、卷三第138-139頁），經特別拍
        賣程序未拍定而終結拍賣程序，致其債權500萬元迄未
        受償，依前開破產法第109條規定，應列為破產債權。
　　　⑹附表一編號21債權人洪靜瑩對聲請人之債權，業經聲請
        人就其所有如附表二編號2-1、2-2「財產項目」欄所示
        之不動產，設定如「設定抵押權次序及擔保債權額」欄
        所示之最高限額抵押權，有土地及建物登記謄本為證（
        見本院卷一第268-276頁），擔保之債權總額為950萬元
        ，又上開抵押物價值如「價值或金額（新臺幣/元）」
        欄所示，有本院109年度司執助字第593號清償票款強制
        執行事件第二次拍賣公告、司法院法拍屋查詢系統拍定
        價格表可稽（見本院卷一第218-247頁、卷三第138-139
        頁），經次序1抵押權人國泰世華銀行行使抵押權並強
        制執行後，剩餘價值預估為716萬140元（計算式:該抵
        押物總價值3,003萬元-國泰世華銀行債權額2,286萬9,8
        60元＝716萬140元），洪靜瑩預估可受償716萬140元，
        依前開破產法第109條規定，毋庸計入破產債權，至未
        獲清償之別除權33萬9,860元（計算式：750萬元－716萬
        140元＝33萬9,860元），則應列入破產債權。
　　　⑺附表一編號22債權人洪柏嵩對聲請人之債權4,210萬元，
        雖經聲請人就其所有如附表二編號4至21、27所示「財
        產項目」欄之不動產，設定如「設定抵押權次序及擔保
        債權額」欄所示之最高限額抵押權，有土地及建物登記
        謄本為證（見本院卷一第292-354頁），惟經次序1抵押
        權人合庫公司實行抵押權並強制執行後，預估已無剩餘
        價值（計算式:該抵押物總價值8,387萬1,688元-合庫公
        司債權額3億5,247萬5,668元<0元）而無法獲償，依前
        開破產法第109條規定，應列入破產債權。　
　　　⑻從而，聲請人已知應列入破產債權計算之債務計有如附
        表一「破產債權」欄所示，共計13億3,206萬5,627元。
　  ⒋復按主債務人與連帶保證人之總財產，同屬該債權人債權
      之共同擔保。是以判定破產法第1條及第57條所稱「債務
      人不能清償債務」（支付不能及停止支付）之破產原因，
      於連帶保證債務之情形，因債權人之聲請而宣告連帶保證
      人破產時，法院於依同法第63條之規定裁定前，除審究連
      帶保證人是否欠缺清償主債務資力外，並應就主債務人之
      資力是否亦因債務超過而達不能清償之狀況？予以合併考
      慮後而斷之。倘主債務人資產逾負債尚非不能清償債務者
      ，自不能僅以連帶保證人不具清償主債務之資力，即謂其
      有破產之原因（最高法院99年台抗字第114號裁定意旨參
      照）。本件聲請人如附表一編號4-1、4-2、4-3、5-1、5-
      2、5-3、6-1、6-2、6-3、7、8、9、10-1、10-2、10-3、
      10-4、11-1、11-2、11-3、12-1、12-2、15、16所示債務
      ，為與主債務人啟赫公司所負之連帶債務，啟赫公司業經
      本院以110年度破字第15號裁定宣告破產，其他連帶保證
      人即訴外人潘士正、潘泰睿即潘建盛分別經本院110年度
      破字第8號、臺灣臺北地方法院110年度破字第25號裁定破
      產宣告，訴外人益泉水電有限公司（下稱益泉公司）則遭
      主管機關命令解散，可見其等資力均不足以清償上開債務
      。又如附表一編號17、18、22、23所示債務，為訴外人蘭
      亭開發股份有限公司（下稱蘭亭公司）、啟赫公司、益泉
      公司、潘士正、潘泰睿即潘建盛共負之連帶債務，其中蘭
      亭公司及益泉公司亦分別經破產宣告及廢止登記，足認其
      等資力均不足以清償上開債務。至附表一編號10-1、11-1
      、11-2、18、23所示債務，雖尚有連帶債務人即訴外人黃
      啟恩、林勝賢、張松年等人共負連帶債務3,821萬9,038元
      ，惟本件破產債權總計13億3,206萬5,627元，破產財團之
      財產僅77萬3,374元（如下㈡所述），縱渠等資產逾所負連
      帶債務，而足以清償上開債務，仍無礙聲請人資產無法清
      償債務之認定。
  ㈡聲請人就可能組成破產財團之財產，雖提出財產狀況說明書
    及相應之財產資料為憑(本院卷一第218-368頁、第400-402
    頁、第482-526頁)，主張其破產財團之財產價值合計達1億4
    ,170萬9,508元（見本院卷一第480-496頁）云云。惟查：
　  ⒈聲請人所有如附表二編號4至21、27所示之不動產，經其上
      設定之抵押權人行使抵押權並強制執行後，拍定如「價值
      或金額（新臺幣/元）」欄所示金額，有司法院法拍屋查
      詢系統拍定價格表在卷可參（見本院卷第236-237頁），
      抵押權人就上開不動產優先受償後，應已無剩餘價值，不
      應計入破產財團之財產。
　　⒉再聲請人所有如附表二編號28至30所示之土地，業經本院1
      09年度司執助字第593號清償票款強制執行事件拍定，有
      各該土地謄本、司法院法拍屋查詢系統拍定價格表在卷可
      參（見本院卷一第236-237頁、第524-526頁），經計算聲
      請人應有部分比例後，聲請人所有上開土地之價值共計16
      萬6,857元（計算式：24,000＋142,857＝166,857）。
　  ⒊又按保險法施行細則第11條規定，本法所稱保單價值準備
      金，指人身保險業以計算保險契約簽單保險費之利率及危
      險發生率為基礎，並依主管機關規定方式計算之準備金。
      故保單價值準備金係要保人預繳保費之積存，乃彰顯要保
      人預繳保費積存而來之現金價值，作為要保人以保單向保
      險人借款或因其他事由得請求保險人給付時，保險人應給
      付要保人金額之計算基準，為要保人在人身保險契約中，
      對保險人所享有權利之一（最高法院109年台上字第1332
      號及108年台上字第1874號判決要旨參照）。又依保險法
      第119條第1項規定，要保人得終止保險契約，其保險費已
      付足1年以上者，保險人應於接到通知後1個月內償付解約
      金；其金額不得少於要保人應得保單價值準備金之四分之
      三。而要保人破產後，喪失對其財產之管理處分權，終止
      權亦屬之，須由破產管理人繼受為之。至同法第123條第1
      項後段所規定要保人破產時，保險契約訂有受益人者，仍
      為受益人之利益而存在，觀諸其文義，並無限制破產管理
      人行使終止權，且鑑於受益人之受益地位來自要保人，解
      約金本質上屬要保人之儲蓄，破產財團對之亦有利益，尚
      難以保障受益人為由，即剝奪要保人及破產財團之權利，
      是此規定應僅係表明人壽保險契約不因要保人破產而當然
      終止（最高法院108年台抗字第481號民事裁定意旨參照）
      。是保單價值準備金係要保人在人身保險契約中，對保險
      人所享有之權利，若要保人破產後，保險法第119條第1項
      規定之終止權由破產管理人行使，即使受益人非要保人本
      人，亦不影響前開終止權之行使。本件聲請人曾分別向訴
      外人新光人壽保險股份有限公司、富邦人壽保險股份有限
      公司訂立人壽保險契約，截至111年5月20日、同年月18日
      止，分別享有如附表二編號31至32「價值」欄所示之保險
      解約金(見本院卷二第138-140頁、卷三第84-86頁)，揆諸
      前揭保險法規定及最高法院裁判，前開保單價值準備金係
      要保人即聲請人所享有之權利，應列入聲請人之破產財團
      。
　  ⒋另參以聲請人於聲請後具狀更正破產財團之現金為30萬元
      （見本院卷一第480-496頁），本件可組成破產財團之財
      產如附表二編號28至32所示，合計為77萬3,374元。與聲
      請人積欠之債務13億3,206萬5,627元相較，堪認聲請人之
      資產顯已無法清償債務，本件聲請人具破產原因，堪以認
      定。
  ㈢有無破產實益部分：
　  ⒈按左列各款，為財團費用：一、因破產財團之管理變價及
      分配所生之費用。二、因破產債權人共同利益所需審判上
      之費用。三、破產管理人之報酬。破產人及其家屬之必要
      生活費及喪葬費，視為財團費用。財團費用及財團債務，
      應先於破產債權，隨時由破產財團清償之。破產法第95條
      、第97條定有明文。再按稅捐之徵收，優先於普通債權。
      對於破產財團之財產有優先權之債權，先於他債權而受清
      償，分別為稅捐稽徵法第6條第1項、破產法第112條所明
      定。又債務人之資產已不足清償稅捐等優先債權，他債權
      人更無受償之可能，倘予宣告破產，反而須優先支付破產
      財團之管理、分配所生之費用及破產管理人之報酬等財團
      費用，將使破產財團之財產更形減少，優先債權人即稅捐
      機關之債權減少分配或無從分配，其他債權人更無在破產
      程序受分配之可能，顯與破產制度之本旨不合（最高法院
      98年度第4次民事庭會議決議㈠意旨參照）。
　  ⒉本件聲請人設籍於臺北市，現無業而無固定收入，有其被
      保險人投保資料表、戶籍謄本附卷可憑（見本院卷一第41
      8-420頁），其若經宣告破產後，必要生活費應列入財團
      費用，參考行政院主計總處家庭收支調查之統計，臺北市
      110年度平均每人每月消費支出金額為3萬2,305元，以及
      司法院頒布各級法院辦案期限實施要點第2點規定，破產
      事件之辦理期限為2年，本件程序如以2年計算，預估聲請
      人於破產程序進行期間之必要生活費用為77萬5,320元（
      計算式：32,305元×12月×2年＝775,320元）。又破產管理
      人及破產監察人之報酬，均為財團費用，參酌實務上破產
      管理人及監察人報酬各約為5至10萬元不等，堪認聲請人
      可組成破產財團之財產，已不敷支應其破產程序期間必要
      生活費用及破產財團之費用。況本件具優先受償之債權詳
      如附表一編號1至3所示，債權合計為423萬2,292元，有如
      「本院卷出處」欄所示之證據可憑，屬稅捐稽徵法第6條
      第1項及破產法第112條規定之優先債權，聲請人可組成破
      產財團之財產已不足清償上開優先債權，倘准其宣告破產
      ，徒增程序及因破產財團管理、變價、分配所生費用之浪
      費，即與清理債務、使債權人公平受償之破產制度立法目
      的有違，揆諸前開說明，應認無宣告破產之實益及必要。
      從而，聲請人聲請宣告破產為無理由，應予駁回。
四、據上論結，本件聲請為無理由，爰裁定如主文。
中　　華　　民　　國　　 111 　年　　9 　　月　　6　　日
                  民事第四庭  法  官  謝佳純
以上正本係照原本作成。
如對本裁定抗告，應於裁定送達後10日內向本院提出抗告狀，並
繳納抗告費新臺幣1,000 元。
中　　華　　民　　國　　111 　年　　9 　　月　　7 　　日
                              書記官  陳怡文